【裁判字號】    98,易,3562
【裁判日期】    990430
【裁判案由】    侵占
【裁判全文】
臺灣臺北地方法院刑事判決              98年度易字第3562號
公  訴  人  臺灣臺北地方法院檢察署檢察官
被      告  乙○○
選任辯護人  葉海萍律師
上列被告因侵占案件，經檢察官提起公訴（98年度偵字第21717
號），本院判決如下：
    主  文
乙○○無罪。
    理  由
一、公訴意旨略以：被告乙○○與告訴人丙○○均為臺北市大安
    區○○○路○ 段70、72、74號「香苑大廈」之住戶，前因丙○○侵入迦南服飾股份有限公司（下稱迦南公司）所有之「
    香苑大廈」74號房屋，經迦南公司委由乙○○代理對告訴人
    丙○○提起侵入住居之告訴，並由臺灣臺北地方法院檢察署
    以98年度他字第1435號案件偵辦中，其2 人平日素有嫌隙，
    嗣乙○○因前開案件，於民國98年5月22日上午9時20分許，
    在臺灣臺北地方法院檢察署設在臺北市○○區○○路2段185
    號第三辦公室第10詢問室，與丙○○同庭接受臺灣臺北地方
    法院檢察署檢察事務官詢問，並於庭詢完畢丙○○離開詢問
    室，之後，丙○○始發現其所有之牛皮紙包裝文件資料3 袋
    遺忘在上開詢問室之詢問臺上，詎乙○○竟意圖為自己不法
    之所有，將該3 袋脫離本人持有之文件資料放入其隨身背包
    內帶走，並據為己有。嗣丙○○發覺上開3 袋文件資料遺失
    ，乃折返臺灣臺北地方法院檢察署第三辦公室尋找未獲，經
    該署檢察事務官調閱前揭詢問室錄影光碟，始查知上情，因
    認被告乙○○涉犯刑法第337 條之侵占遺失物罪嫌。
二、按犯罪事實應依證據認定之，無證據不得認定犯罪事實；又
    不能證明被告犯罪者，應諭知無罪之判決，刑事訴訟法第15
    4條第2項、第301條第1項分別定有明文。次按所謂證據，係
    指直接間接足以證明犯罪行為之一切證人、證物而言；且事
    實之認定，應憑證據，如未能發現相當證據，或證據不足以
    證明，自不能以推測或擬制之方法，以為裁判基礎，最高法
    院40年台上字第86號判例可資參照。再按認定不利於被告之
    事實，須依積極證據，苟積極證據不足為不利於被告事實之
    認定時，即應為有利於被告之認定，更不必有何有利之證據
    ，最高法院30年上字第816 號判例意旨可資參照。另按刑事
    訴訟上證明之資料，無論其為直接或間接證據，均須達於通
    常一般之人均不致有所懷疑，而得確信其為真實之程度，始
    得據為有罪之認定，若其關於被告是否犯罪之證明未能達此
    程度，而有合理懷疑之存在，致使無從形成有罪之確信，根
    據「罪證有疑，利於被告」之證據法則，即不得遽為不利被
    告之認定，有最高法院76年台上字第4986號判例可稽。末按
    告訴人之告訴，係以使被告受刑事訴追為目的，是其陳述是
    否與事實相符，仍應調查其他證據以資審認，最高法院52年
    台上字第1300號判例意旨可資參照。又按刑法上之侵占罪，
    須持有人變易其原來之持有意思而為不法所有之意思，始能
    成立，如僅將持有物延不交還或有其他原因致一時未能交還
    ，既缺乏主觀要件，即難遽以該罪相繩，最高法院68年台上
    字第3146號著有判例可資參照。再按侵占遺失物罪之成立，
    除須有行為人侵占他人遺失物之客觀行為外，並須行為人主
    觀上具有不法所有之意圖為必要。如行為人主觀上並無不法
    所有之意圖，即不能以該罪相繩。
三、公訴人認被告乙○○涉犯本件侵占遺失物罪，無非係以被告
    乙○○於偵查之供述、告訴人丙○○於偵查中之指述、臺灣
    臺北地方法院檢察署第三辦公室第十詢問室錄影光碟（同署
    98年度他字第1435號）及同署檢察事務官製作之光碟勘驗筆
    錄、被告使用之行動電話0000000000號於98年5 月22日之雙
    向通聯紀錄及告訴人所有文件資料3 袋之照片等為主要論據
    。
四、訊據被告乙○○固坦承有於98年5月22日上午臺北地檢署98
    年他字第1435號案件庭訊結束時將告訴人丙○○所有之3 袋
    文件置入自己背包內，惟矢口否認有何侵占遺失物之犯行，
    辯稱：(1)當天在偵查庭已經遲到，之後還要從辛亥路趕去貴
    陽街高等法院開庭，當時心裡焦急萬分，而且離開偵查庭的
    時候，告訴人已經先走了，直覺下便認為告訴人的東西已經
    帶走，留下來的東西應該是我的，匆忙間誤拿告訴人留下之
    文件，純屬無心之過；(2)告訴人打電話問我有無拿錯文件的
    時候，第一時間，我就跟他說，如果有拿錯，一定會還他。
    而且當天就把拿錯的文件還他了，所以絕對沒有不法所有之
    意圖，更沒有侵占告訴人東西的意思；(3)雙方纏訟多年，彼
    此的資料，對方都有，告訴人那三袋資料，對我來說，我不
    會有興趣。而且雙方纏訟多年積怨已深，一不小心就很容易
    挨告，我不會故意去自找麻煩等語。
五、本院查：
(一)、上開系爭資料3袋係告訴人丙○○所有，並於98年5月22日在
    同上署第三辦公室第10詢問室內遺失，嗣告訴人發覺時隨即
    折返同署第三辦公室尋找未獲，經同署檢察事務官調閱前揭
    詢問室錄影光碟，始知係由被告乙○○取走，立即電話連絡
    被告要求返還，迨於同日約下午3 時許，被告始通知告訴人
    前往律師事務所取件等語，並於同日下午告訴人取回上開系
    爭文件之事實，業據告訴人指陳在卷，並有告訴人所有文件
    資料3 袋之照片、快遞單、同上署第三辦公室第10詢問室錄
    影光碟（同署98年度他字第1435號）及同署檢察事務官製作
    之光碟勘驗筆錄、被告使用之行動電話0000000000號於98年
    5 月22日之雙向通聯紀錄等附卷可稽（見臺灣臺北地方法院
    檢察署98年度他字第5134號編號B1，以下簡稱B1卷，第7至8
    頁、第60至62頁；臺灣臺北地方法院檢察署98年度偵字第21
    717號編號B2，以下簡稱B2卷，第12頁），是上開資料3袋係
    告訴人丙○○所有，並於98年5 月22日在同上署第三辦公室
    第10詢問室內遺失，迨於同日約下午3 時許，被告始通知告
    訴人取回上開全部資料之事實，應堪認定。
(二)、次查，被告與告訴人丙○○、證人甲○○間雙方纏訟多年，
    自民國90年起至今，約莫計有刑事告訴21件、民事訴訟7 件
    ，此有被告選任辯護人庭呈之民刑事案件清單及相關裁判、
    處分等在卷可徵（見臺灣臺北地方法院98年度易字第3562號
    編號A，以下簡稱A卷，第222頁、第247至255頁、第265至27
    0 頁、276至278頁），職是，被告與告訴人丙○○、證人甲○○間之雙方纏訟期間均支出龐大之訴訟成本，且因經常出
    庭應訊，需準備訴訟書狀及資料，難免心生怨懟之情，應堪
    認定；再者，證人甲○○於本院99年4月2日審訊時證稱：「
    我們當時就跟乙○○問說，他人在那裡，我們要過去拿，但
    是乙○○都不告訴伊，他人在何處，實際上，乙○○人都在
    博愛路的法院，我們從忠孝東路四段到法院也不過20分鐘，
    可是乙○○都不肯說他人在那裡，這個事實證明，乙○○從
    頭到尾都是要欺騙。」、「因為這些資料，都是乙○○告我
    們妨害名譽在偵查中不公開我們整理的資料，還有一些我們
    自己的秘密及證物，我們不希望給乙○○知道，所以我們才
    急著要把東西要回來，所以這些資料對我們很重要，有些東
    西我們只要給檢察官看，並沒有要給他，不希望給乙○○知
    道，這是我們自己打仗的武器，被他知道，就等於所有事情
    都攤在陽光下，赤裸裸給他看。」、「伊覺得他當時是故意
    不還，因為伊已經告知乙○○，書記官已經確定那些文件在
    你那裡，他還是不承認，他還是說要回去才知道，而且他當
    時在法院，我們問他人在那裡，我們要過去，就可以想像我
    們有多急，這個文件對我們非常重要，而且他還拿到律師那
    邊，已經兩、三個小時，所以該知道的他都可以請律師來反
    攻我們了。乙○○有告伊，也有告丙○○。所以伊才會這麼
    急，裡面卷宗也有伊的資料，也有丙○○的資料，也有大樓
    的訴訟資料。」、「都是乙○○告伊妨害名譽，乙○○不繳
    管理費，伊只要開會說出迦南公司不繳管理費，伊就被乙○○告妨害名譽，伊被告四、五個妨害名譽，不管伊寫個公告
    ，也被告妨害名譽....剛剛他的律師還跟他說，你要說不小
    心，沒有注意看到，而且他很懂法律，他應該知道在法院面
    前偷東西有多嚴重....伊相信惡有惡報，他每天無所事事，
    伊想老天會去懲罰一些人的。拿錯了，就講，為什麼不講，
    而且你人在法院，我們人去法院沒有那麼困難，我又不是要
    你送過來。」、「影響很大，對伊而言影響很大，這是伊個
    人的資料，伊不需要給他的，這是伊的秘密，伊為何要公開
    給別人。而且他沒有權利動伊的東西，他沒有經過我的允許
    ，拿走的東西就是偷竊，這對於案情審判結果，沒有關係，
    但是對伊和丙○○來講，影響很大。不然，也請乙○○把他
    所有不公開的資料給伊壹份，伊也拿給伊的律師看，他會嗎
    ？」等語綦詳明確（見A 卷第198至199頁），並有上開快遞
    單、雙向通聯紀錄在卷可佐。是證人甲○○上開言語間流露
    諸多情緒性字眼及主觀臆測之詞，而被告除與告訴人丙○○
    存在昔日不睦怨恨外，並與證人甲○○亦積怨甚深，再者，
    被告與告訴人丙○○、證人甲○○纏訟多年，有時告訴人與
    證人甲○○二人甚至聯手狀告被告，因此，被告對於告訴人
    與證人甲○○間密切之互動關係及資訊流通方式，應知悉甚
    稔，堪以認定。復查，本院勘驗98年度他字第1435案卷內之
    上開偵訊時偵查庭光碟（見A 卷第104至167頁）顯示：告訴
    人頻頻由自己所有之牛皮紙袋中取出文件資料遞與檢察事務
    官，檢察事務官並提示供被告比對，此時與告訴人爭峰相對
    多年之被告，當下應可知悉告訴人所有之牛皮紙袋中裝有案
    件重要證據，即便告訴人所有之牛皮紙袋裡面之證據可能係
    舊有的，亦無可否認在上開案件之卷證未完全攤在陽光下之
    資訊證據，確實引人好奇及側目，再自錄影光碟連續畫面所
    示內容以觀，本件告訴人所有之系爭牛皮紙袋有相當之厚度
    ，與告訴人手持之資料相較差異甚大，且告訴人與被告自始
    至終係分立於詢問台之兩邊，各自所持有之資料亦有明顯區
    隔未有混雜之情況出現，是被告所辯因時間緊迫情急之下誤
    取云云，顯與事實、經驗法則有悖，殊無可信。
(三)、復查，告訴人丙○○於98年6 月29日檢察事務官偵查時指述
    ：「伊在98年5 月22日開完庭後，發現紙袋不見，就趕回偵
    查庭尋找，伊就立刻打給乙○○，要他把紙袋返還給伊，他
    跟伊說他不曉得，要回去查查看，同時事務官就打電話來說
    確實是乙○○取走的，伊就馬上電話中轉告他，請他馬上歸
    還，他就說，如果有的話，他一定歸還，至當日下午3 點才
    通知伊到他的律師事務所取牛皮紙袋。」等語（見B1卷第39
    頁）；另證人甲○○於本院99年4月2日審訊時具結證述：「
    早上11點多的時候，在伊跟乙○○對話中，丙○○的行動電
    話響了，就是偵查庭的書記官打來，對丙○○說，已經幫丙○○調閱偵查當時的錄影帶了，確定是乙○○拿走了，之後
    ，伊又馬上打電話聯絡乙○○，說『偵查庭確定丙○○的資
    料被你拿走』，乙○○回答他人在外面，他不清楚，要兩個
    小時後回家才知道有沒有，有的話，會通知伊，這個時候，
    伊的電話被丙○○拿去接，變成丙○○跟乙○○在對話，乙○○就一直說，他不知道，他人在外面，然後電話就掛掉了
    ，在丙○○和乙○○通電話的時候，伊和丙○○都一直坐在
    車上，所以他們對話內容伊都有聽到。到了下午快3 點，乙○○打電話給伊，說他回到家了，確定他東西有誤拿，在他
    那裡。」等語情節（見A 卷第197頁反面至199頁），核與被
    告乙○○於98年10月23日檢察事務官詢問時供述：「約11點
    40分左右，丙○○打電話給伊，伊就被告知可能拿錯資料，
    但伊有跟丙○○說，伊辦完事情回去確認是不是他的東西，
    如果確實拿錯伊再歸還，伊辦事情的時間大約3 小時，當天
    下午約2 點30分，伊就發現拿錯資料，當下就有歸還的意思
    ，因為伊不相信丙○○所以請毛國樑律師見證，毛國樑律師
    事務所址設於臺北市○○○路○段142 之1號2樓」等語（見
    B2卷第8 頁），其又於本院99年4月2日審訊時供述：「伊那
    時候從辛亥路開完偵查庭，11點20分就趕去貴陽街高院民事
    庭，高院開完庭11點多，沒有超過12點，因為伊要領股東會
    贈品，伊便把訴訟資料，放在機車行李箱，甲○○打第一通
    電話給伊的時候，伊人在外面，去領股東會贈品，不在博愛
    路法院，也不在辛亥路地檢署，那時候大概上午11點半，因
    為法院等訴訟資料，伊沒有帶在身上，伊跟她說，等伊確定
    ，如果有的話，伊會還，之後丙○○打兩通給我，伊也回答
    丙○○，伊人在外面，必需要等伊確定，伊才會還，贈品領
    好後，伊大概2 點半左右回到機車那邊，伊翻找機車行李箱
    之資料，發現拿錯了，因為不信任丙○○，伊就跟律師聯絡
    ，請他幫忙作證伊有將東西還給丙○○，之後伊就回家約在
    同日下午3 時30分打電話給丙○○，請他至律師事務所拿取
    資料，他說會請甲○○過去拿，伊便趕往律師事務所，沒過
    幾分鐘快遞公司就來拿了」等語情節亦大致相符（見A 卷第
    200至20 1頁），並有快遞單、被告使用之行動電話000000
    0000號於98年5月22日之雙向通聯紀錄及臺灣高等法院99年4
    月16日院通民秦97重上6 字第0990005363號函在卷足參（見
    B1卷第7頁、第59頁；B2卷第12頁；A卷第223至225頁）。是
    本件被告於上開偵查庭取走告訴人所有牛皮紙袋內資料，應
    已知偵查庭內有錄音、錄影可徵，並有相關公務員可擔任證
    人，是被告豈能一手遮天之膽大據為己有之理；再者，被告
    與告訴人訟爭多年，對方雙方個性及爭訟內容、資料應有所
    認識及可估計之預測風險，彼此係存在內心而不宣，況本件
    被告於同日即98年5月22日下午3時餘許，亦將告訴人所有上
    開牛皮紙袋資料全數歸還予告訴人。因此，本件被告應係將
    其持有上開牛皮紙袋資料，暫延濡未立即歸還，迨其有空檔
    時立即歸還；再者，被告乙○○一再於答辯狀、偵查及審訊
    時提及因為不信任告訴人丙○○，是以堅持透過律師見證之
    方式自清已將告訴人所有之物返還，因而有時間上之拖延，
    絕非有意等語，亦為告訴人及證人甲○○所是認，是被告與
    告訴人間之訴訟糾葛已延續多年，以如上述，被告有此謹慎
    之作為，諒非虛情，亦未偏離常理，應堪採信，是被告於上
    開持有牛皮紙袋資料之期間起迄內並無不法所有之意圖，應
    堪採信。
六、綜上，公訴人所提出之證據並無法證明被告有何刑法第337
    條侵占遺失物罪之犯行。此外，遍查本件其他卷證資料，亦
    無證據足資認定被告確有上開犯行，揆諸上揭規定及說明，
    本件不能證明被告犯罪，自應為被告無罪之諭知。
據上論斷，應依刑事訴訟法第301條第1項，判決如主文。
本案經檢察官陳國安到庭執行職務。
中    華    民    國    99    年    4     月    30    日
                    刑事第十九庭法  官  施添寶
以上正本證明與原本無異。
如不服本判決應於收受本判決後10日內向本院提出上訴書狀，並
應敘述具體理由，如未敘述上訴理由者，應於上訴期間屆滿後20
日內補提理由書狀於本院（均須按他造當事人之人數附繕本）「
切勿逕送上級法院」。告訴人或被害人如對於本判決不服者，應
具備理由請求檢察官上訴，其上訴期間之計算係以檢察官收受判
決正本之日期為準。
                                書記官  陳弘文
中    華    民    國    99    年    4     月    30    日

司法院資訊處製作；財團法人民間司法改革基金會備份。
